臺灣高雄地方法院民事判決　　　　　　109年度鳳簡字第604號
原　　　告　黎子榕　
訴訟代理人　林芬瑜律師(法扶律師)
被　　　告　阮錦翠　
訴訟代理人　李倬銘律師
上列當事人間債務人異議之訴事件，本院於民國110 年11月9 日
言詞辯論終結，判決如下：
    主    文
確認被告持有本院民國一百零九年度司票字第三九九號民事裁定
所載本票於超過新臺幣壹拾肆萬伍仟元部分，對原告之票據債權
不存在。
訴訟費用由被告負擔。
    事實及理由
壹、程序方面：按簡易訴訟訴狀送達後，原告不得將原訴變更或
    追加他訴，但請求基礎事實同一、因情事變更而以他項聲明
    代最初之聲明者，不在此限，民事訴訟法第436 條第2 項、
    第255 條第1 項第2 款、第4 款分別定有明文。原告原起訴
    請求：本院民事執行處109 年度司執字第36870 號強制執行
    事件( 下稱系爭執行事件) 所為之強制執行程序應予撤銷；
    嗣於審理中變更其訴之聲明為：確認本院民國109 年度司票
    字第399 號民事裁定( 下稱系爭本票裁定) 之本票於新臺幣
     (下同) 145,000 元外之本票債權不存在( 本院卷一第123
    頁) ，核其請求之基礎事實同一，且係因本件訴訟繫屬中系
    爭執行事件因動產執行無著，又查無可供執行之財產，債權
    人請求換發債權憑證而報結，故以他聲明代最初之聲明，核
    與前揭規定相符，應予准許。
貳、實體方面：
一、原告主張：被告前以其持有原告為發票人，票面金額32萬元
    ，票據號碼CH768264，發票日 107 年8 月28日，到期日107
    年12月30日，記載免除做成拒絕證書之本票乙紙（下稱系爭
    本票），經屆期提示未獲付款為由，聲請准許就系爭本票為
    強制執行，經本院以系爭本票裁定准其聲請並告確定。被告
    遂以系爭本票裁定為執行名義聲請對原告財產為強制執行，
    經本院以系爭執行事件受理。惟系爭本票係原告招募合會，
    被其他會員倒會，因而積欠被告32萬元，遂簽發系爭本票交
    付被告。原告已陸續償還被告共計175,000 元，僅餘145,00
    0 元債務未清償，此有兩造之通訊軟體LINE對話截圖及臺灣
    高雄地方檢察署( 下稱高雄地檢署) 檢察官108 年度偵字第
    00000 號不起訴處分書以及108 年12月14日監視器畫面及錄
    音光碟可資證明，原告與被告就系爭本票為直接前後手關係
    ，依票據法第13條規定，得為原因關係之抗辯。為此，爰依
    民事訴訟法第247 條規定，提起確認之訴等語。並聲明：如
    變更後之聲明。
二、被告則以：
  ㈠原告自106 年10月15日起於高雄市○○區○○○路 000 ○0
    號成立每期會款1 萬元之合會，於當日開出第一期，嗣後每
    月10日、20日及30日均開標一次，至107 年12月29日開出最
    會一會止，共計45會( 下稱A 合會) ；另原告於高雄市○○
    區○○路00號成立每期會款2 萬元之合會，同樣係於每月10
    日、20日及30日開標( 下稱B 合會) 。被告及被告之妹妹即
    訴外人阮錦絨均有參與A 合會，阮錦絨為求繳納匯款方便，
    乃以被告名義參與A 合會，故被告名義上參與A 合會共2 會
    ，另被告之友人方顯堂同樣為求繳納匯款方便，亦以被告名
    義參與B 合會共3 會。嗣原告因無法繼續給付會款，面臨倒
    會之危機，被告遂要求原告出面處理A 合會及B 合會之剩餘
    債務，經雙方協商後，原告於107 年8 月28日開立2 張票面
    金額32萬元之本票( 即系爭本票以及票據號碼CH768263【下
    稱263 號本票】之本票各1 紙) 及票面金額42,000元、票據
    號碼CH768265、未載到期日之本票1 張( 下稱265 號本票)
    交由被告收執，被告於收受上開本票後，即將263 號本票交
    與阮錦絨，265 號本票交與方顯堂，並各自收執上開本票作
    為對原告主張債權之憑據。
  ㈡原告已就265 號本票之債務予以清償；就263 號本票部分，
    經阮錦絨之同意，將債務金額減縮為275,000 元，並同意原
    告分期清償；就系爭本票部分，被告則並未同意減縮債務，
    原告仍須依票面金額32萬元為清償。原告截至 108 年3 月3
    日止，就263 號本票已償還13萬元，尚餘145,000 元未清償
    ，償還方式係將款項匯款予被告，被告再如數轉交予阮錦絨
    ，原告嗣於108 年3 月間向被告表示，伊已依約定清償部分
    263 號本票債務，請求先將263 號本票還給伊，伊之後還是
    會繼續清償剩餘之債務，被告念在與原告有同鄉情誼，故與
    阮錦絨商討後，遂同意先返還263 號本票給原告，原告收執
    後即當場將263 號本票銷毀。豈料，原告收受263 號本票之
    後隨即失去聯絡，不僅未繼續清償剩餘之145,000 元債務，
    甚至連系爭本票32萬元債務亦全部不予履行，直至 108 年8
    月16日才傳訊息向被告表示願意以一個月5,000 元之方式繼
    續償還263 號本票債務，然其對於系爭本票應如何償還卻隻
    字未提，被告迫於無奈，僅能執系爭本票向本院聲請本票裁
    定以對原告為強制執行。
  ㈢原告雖提出LINE對話紀錄企圖佐證其已清償系爭本票13萬元
    之債務，於清償範圍內被告不得再對原告主張本票權利；然
    細譯對話內容可知，原告於108 年2 月3 日向被告表示，其
    已清償之債務餘額為165,000 元，而其計算基數係 275,000
    元，可證當日原告向被告確認之債權債務關係應係指263 號
    本票而非系爭本票，自不能以該LINE對話紀錄而遽認原告已
    對系爭本票進行清償。原告既未能提出其實際對系爭本票之
    債務進行清償之憑據，可見被告對原告之系爭本票債權仍然
    全部存在，原告訴請確認系爭本票於145,000 元外之債權不
    存在，即無理由等語置辯。
  ㈣並聲明：原告之訴駁回。
三、得心證之理由：
  ㈠按確認法律關係之訴，非原告有即受確認判決之法律上利益
    者，不得提起之；確認證書真偽或為法律關係基礎事實存否
    之訴，亦同，民事訴訟法第247 條第1 項定有明文。又法律
    關係之存否不明確，致原告在私法上之地位有受侵害之危險
    ，而此危險得以對於被告之確認判決除去之者，即得依民事
    訴訟法第247 條之規定提起確認之訴（最高法院52年度台上
    字第1922號判決意旨參照）。本件原告主張被告執有系爭本
    票逾145,000 元之債權不存在，既為被告所否認，且被告持
    系爭本票聲請本院核發系爭本票裁定，嗣並持系爭本票裁定
    向本院民事執行處聲請強制執行，惟因動產執行無著，又查
    無可供執行之財產，被告遂請求換發債權憑證，則系爭本票
    債權因存否不明確，原告財產處於隨時可受強制執行狀態，
    顯對原告私法上地位有所影響，即有法律上地位不安之狀態
    ，而此項不安之狀態，得以確認判決予以除去，是依上開規
    定及說明，應認原告有提起本件確認之訴之法律上利益，合
    先敘明。
  ㈡經查，原告主張其因招募合會，被其他會員倒會，因而積欠
    被告32萬元，遂簽發系爭本票交付被告。被告持系爭本票聲
    請法院准許就系爭本票為強制執行，經本院以系爭本票裁定
    准予執行並告確定，被告遂以系爭本票裁定為執行名義聲請
    對原告財產為強制執行，經本院以系爭執行事件受理等情，
    業據提出本院執行命令在卷可憑( 本院卷一第29至33頁) ，
    且經本院調閱系爭執行事件案卷核閱無訛，被告就此部分事
    實亦不否認，堪可信為真實。至原告主張其就系爭本票已陸
    續償還175,000 元，僅餘145,000 元債務未清償等情，此為
    被告所否認，則本件之爭點厥為：系爭本票債權是否業經償
    還？償還金額為多少？茲析述如下：
  ⒈查原告與被告間之LINE通訊對話內容略為：「原告：我已經
    匯款了，請你去郵局查看看，收到了就告訴我。被告：我已
    經收到了。原告：OK。超過12點別人會匯給我，我再匯給你
    錢。匯款給我的人他在工廠上班。被告：感謝，我已經收到
    錢了。原告：你拿本票出來，在後面要寫上我已經匯款5 萬
    元給你，後面本票還有欠你多少，要寫清楚。被告：記住，
    30號一定要給我85000 元。原告：我再努力看看是否能給你
    85000 元，如果不行可能只給4-5 萬元，我盡量努力給你，
    請你原諒我。被告：不行，我不想為難你，但是錢你一定要
    給我。原告：明天人家會給我錢，但要看什麼時候人家給我
    ，我也不知道。被告：我收到錢了，謝謝。原告：我不敢答
    應你，看月底有多少再匯給你。我已經匯給你了。000000-0
    0000=225000 ，000000-00000=175000 ，000000-00000= 剩
    下165000。被告：只到28號。這個月已經到25號了，28號一
    定要匯給我錢。這樣明天要給我對嗎。有匯錢給我了沒。原
    告：000000-00000( 0 月3 日) =145000 。被告：OK。原告
    ：姊姊~ 我對不起妳很多，我剛生產完，每個人都來店裡鬧
    ，我沒辦法給那麼多錢，所有的我還欠你145000元，我可不
    可以每個月還你5000元，給我少一點錢還，給我一個時間找
    工作，才能多給你錢」( 本院卷一第35至47頁) ；被告於其
    對原告提起詐欺告訴之刑事偵查案件中，對於檢察官提示上
    開LINE通訊對話內容表示：這是伊與黎子榕的對話紀錄，該
    對話內容中越南文與中文對照是正確的等語( 見高雄地檢署
    108 年度偵字第17599 號卷【下稱偵字卷】第55頁) 。此外
    ，被告於108 年1 月16日以LINE傳送阮錦絨之郵政存簿儲金
    簿封面照片給原告，原告於同日回訊表示「我可以先匯3 萬
    元給你，超過12點再匯2 萬元給你」，隨後被告傳訊表示已
    經收到款項( 本院卷一第326 頁、偵字卷第75至77頁) ，嗣
    原告於2 月間復傳送「000000-00000=225000 ，000000-000
    00=175000 ，000000-00000= 剩下165000」之訊息( 偵字卷
    第85頁) ；經本院勾稽阮錦絨中華郵政二崙油車郵局之存簿
    歷史交易清單，可見該帳戶中於108 年1 月16日、同年1 月
    17日、同年2 月1 日及同年2 月3 日，分別有3 萬元、2 萬
    元、5 萬元及1 萬元之款項匯入( 本院卷一第283 至285 頁
    ) ，核與前開LINE對話紀錄中原告及被告2 人所確認匯款金
    額及時間互核相符。是以，原告主張其就系爭本票已陸陸續
    續償還175,000 元，餘下145,000 元尚未清償等情，應屬非
    虛，洵可採信為真。
  ⒉被告雖辯稱原告係清償263 號本票債務，系爭本票並未清償
    分文云云。然被告對原告提起刑事詐欺告訴時，係主張原告
    簽發系爭本票而未還錢等語( 見高雄市政府警察局林園分局
    高市警林分偵字第10871064700 號卷第4 頁) ；且於偵查中
    經檢察官提示上開LINE對話內容予被告檢視時，被告未曾提
    及該對話內容是指清償263 號本票債務，則被告於前開詐欺
    案件經檢察官不起訴處分確定後，始於本件訴訟中辯稱該LI
    NE對話內容是指償還263 號本票債務云云，其辯詞之可信度
    即非無疑。
  ⒊再者，據證人阮錦絨於本件審理中具結證稱：當時原告本來
    說要先寫2 張本票，我拿1 張本票，被告也拿1 張，後來方
    顯堂也來了，原告就寫了3 張本票，本票我拿給我姐姐保管
    ，一開始原告很有信用，都還整數5 萬、6 萬，我算一算還
    了十幾萬，原告還的錢是交給被告，再請被告以支付現金方
    式轉交給我，……我同意原告還224,000 元，我看原告滿有
    誠意，而且已經還了一半了，就同意先將本票還給原告等語
    ( 本院卷一第219 至221 頁) 。依證人阮錦絨證述內容，其
    就263 號本票乃同意原告償還224,000 元，此與被告辯稱阮
    錦絨同意將263 號本票債務金額減縮為275,000 元一情有所
    扞格。況且，經本院提示本院卷一第43頁兩造LINE對話紀錄
    予證人阮錦絨觀看，詢問證人阮錦絨該對話紀錄提到的錢是
    哪一張本票的錢，證人阮錦絨表示其不知道( 本院卷一第22
    3 頁) 。顯見證人阮錦絨之證詞尚不足以證明被告所辯原告
    給付之金錢係為償還263 號本票債務一情為真。
  ⒋又查，被告於109 年12月9 日答辯狀書寫內容略以：「……
    不料被黎子榕倒會，甚至惡意隱瞞持續騙匯錢直到他人告知
    我被騙，後才在五人( 含本人、原告與另三人) 的承諾見證
    下，寫下了3 張本票( 其中2 張本票已還清並當場銷毀) ，
    而原告所附證據之對話截圖皆不屬於此張本票( 金額32萬)
    ……」( 本院卷一第99頁) ；復於本院109 年12月21日言詞
    辯論程序中陳稱：「……原告還了32萬給我，我就還給原告
    其中一張本票，並當場銷燬該張本票，我只有拿剩下那張還
    沒有清償的本票去聲請本票裁定，原告另外還有開1 張4 萬
    元的本票給方顯堂，這4 萬元本票與我無關」、「( 【提示
    偵字卷第45頁】這是否是你與原告LINE對話，其上記載以27
    5,000 元去扣，該LINE對話計算的金額是哪一筆本票的金額
    ？) 這是我與原告的對話沒錯，但這是另外一個會，與本案
    本票及我還給原告32萬的本票都沒有關係」等語( 本院卷一
    第124 頁) 。依被告先前答辯狀內容以及開庭陳述內容可見
    ，被告曾經承認原告共簽發3 張本票，其中2 張本票皆已還
    清並銷燬，僅有系爭本票債務尚未清償，則其事後復改口陳
    稱263 號本票債務尚未完全清償云云，核與其先前陳述互為
    矛盾；又被告前揭陳述內容指稱LINE對話紀錄與系爭本票以
    及伊還給原告的32萬元本票都沒有關係等語，亦顯與其後來
    答辯狀中表示該LINE對話紀錄是關於263 號本票還款事宜互
    為相斥。且原告既然簽發本票交予被告作為債務之擔保，衡
    情被告本應待債務全部清償抑或其業已同意免除全部或一部
    債務時，方會同意將本票返還予原告，此情應屬常態事實，
    然被告竟辯稱263 號本票債務尚未完全清償，即同意將該本
    票還給原告並銷燬，此情顯為變態事實，故被告應就其辯稱
    263 號本票債務尚未清償完畢之事實，負舉證之責。本件綜
    觀被告所提之證據，不僅證人阮錦絨所為證詞與被告辯詞相
    互矛盾，且被告所陳述事件情節亦前後迭有差異，難認被告
    已就其所述有利於己之事實，善盡舉證之責，是被告所為辯
    詞，委難採信。
四、綜上所述，系爭本票之債權其中175,000 元業因清償而消滅
    ，僅餘145,000 元尚未清償，則原告請求確認系爭本票於超
    過145,000 元之本票債權不存在，為有理由，應予准許。
五、本件判決之基礎已臻明確，兩造其餘攻擊防禦方法及舉證，
    核與判決無影響，爰不另一一論述，併此敘明。
六、訴訟費用負擔之依據：民事訴訟法第78條。
中    華    民    國  110     年    11    月    30    日
                  鳳山簡易庭   法  官    謝琬萍
以上正本係照原本作成。
如不服本判決，應於送達後20日內，向本院提出上訴狀並表明上
訴理由，如於本判決宣示後送達前提起上訴者，應於判決送達後
20日內補提上訴理由書（須附繕本）。
中    華    民    國   110    年    12    月    1     日
                              書記官  林麗文